臺灣雲林地方法院民事判決
  111年度訴字第202號
原      告  林明田  

被      告  林能賓  
            林宜鍾  
            林玥岑

            林源堅  
            林思宏  
上列當事人間請求分割共有物事件，本院於民國111年5月31日言
詞辯論終結，判決如下：
    主  文
兩造共有坐落雲林縣○○鄉○○段000地號土地，面積784平方公尺及
同段499-2地號土地，面積221平方公尺，其合併分割方法為如附
圖即雲林縣斗六地政事務所民國111年3月29日土地複丈成果圖所
示：編號A ，面積373.85平方公尺之土地分歸被告林源堅、被告
林思宏共同取得，依應有部分各2分之1保持分別共有；編號B，
面積61.3平方公尺之土地，分歸被告林宜鍾單獨取得；編號C，
面積312.55平方公尺之土地，分歸原告與被告林玥岑即林淑珍共
同取得，依應有部分各2分之1保持分別共有；編號D，面積257.3
平方公尺之土地，分歸被告林能賓單獨取得。
訴訟費用由兩造按附表一所示比例負擔。
    事實及理由
一、被告林宜鍾、被告林玥岑即林淑珍經合法通知，未於最後言
    詞辯論期日到場，核無民事訴訟法第386 條所列各款情形，
    爰依原告之聲請，由其一造辯論而為判決。
二、原告起訴主張略以：
  ㈠坐落雲林縣○○鄉○○段000地號土地，面積784平方公尺及同段4
    99-2地號土地，面積221平方公尺（下合稱系爭土地），由
    兩造共有，應有部分如附表一所示，兩造就系爭土地未訂有
    不能分割之期限，亦無因物之使用目的不能分割情事，且共
    有人間無法達成協議，依民法第823條第1項規定，原告自得
    隨時請求分割系爭土地。
  ㈡本件如將系爭土地依附圖即雲林縣斗六地政事務所民國111年
    3月29日土地複丈成果圖（下稱附圖）所示方案分割，符合
    全體共有人應有部分面積，且得大多數共有人之同意，對全
    體共有人最有利，綜上，聲明：如主文第1 項所示。
三、被告抗辯略以：
  ㈠被告林能賓、被告林源堅、被告林思宏：同意依附圖所示方
    式分割。
  ㈡被告林宜鍾未於最後言詞辯論期日到場，惟據其前抗辯略以
    ：希望分得起訴狀附圖編號乙的位置，因為那裡有我的建物
    ，但沒有要提出分割方案。 
  ㈢被告林玥岑即林淑珍未到庭，亦未提出書狀作何聲明或陳述
    。
四、本院之判斷：
  ㈠按各共有人，除法令另有規定外，得隨時請求分割共有物。
    但因物之使用目的不能分割或契約訂有不分割之期限者，不
    在此限。共有物之分割，依共有人協議之方法行之。分割之
    方法不能協議決定，或於協議決定後因消滅時效完成經共有
    人拒絕履行者，法院得因任何共有人之請求，命以原物分配
    於各共有人。以原物為分配時，因共有人之利益或其他必要
    情形，得就共有物之一部分仍維持共有。共有人相同之數不
    動產，除法令另有規定外，共有人得請求合併分割。民法第
    823條第1項、第824條第1項、第2項第1款前段、第4項、第5
    項分別定有明文。查系爭土地，均為鄉村區乙種建築用地，
    由兩造共有，應有部分如附表一所示，有系爭土地登記第三
    類謄本在卷可憑（見本院卷第17至23頁），則系爭土地使用
    類別及土地分區相同，且共有人均相同，依法得為合併分割
    ，此亦有雲林縣斗六地政事務所111年2月17日斗地四字第11
    10001521號函在卷可憑（見本院卷第45頁），而原告主張兩
    造就系爭土地並無不為分割期限之約定，亦無使用目的上不
    能分割之情事，兩造無法達成分割協議之事實，未見被告就
    此爭執，堪認為真實，則原告依上開規定，訴請裁判分割系
    爭土地，核屬有據，應予准許。
  ㈡次按共有人因共有物分割之方法不能協議決定，而提起請求
    分割共有物之訴，應由法院依民法第824條命為適當之分配
    ，不受任何共有人主張之拘束；惟定共有物分割之方法，固
    可由法院自由裁量，但仍應斟酌各共有人之意願、共有物之
    性質、價格、分割前之使用狀態、經濟效用、分得部分之利
    用價值及全體共有人之利益等有關情狀，定一適當公平之方
    法以為分割（最高法院74年度第1次民事庭會議決議(二)、4
    9年台上字第2569號判決、96年度台上字第108號判決意旨參
    照）。經查：
　⒈系爭土地南邊鄰中正路，東側有小巷子，其上有被告林源堅
    、被告林思宏所有，已辦理保存登記之房屋（門牌號碼：雲
    林縣○○鄉○○村○○000號），另有一間無人居住之磚造平房、
    一間鐵皮車庫，據在場當事人表示磚造平房、鐵皮車庫無保
    存價值，無人使用等情，業據本院會同兩造及地政人員於11
    1年3月17日履勘現場屬實，製有勘驗筆錄、現場照片在卷可
    憑（見本院卷第77至94頁），並有同段633建號建物登記謄
    本附卷可佐（見本院卷第43頁），堪認為真。
　⒉系爭土地如依附圖所示方式分割，將編號A ，面積373.85平
    方公尺之土地分歸被告林源堅、被告林思宏共同取得，依應
    有部分各2分之1保持分別共有；編號B，面積61.3平方公尺
    之土地，分歸被告林宜鍾單獨取得；編號C，面積312.55平
    方公尺之土地，分歸原告與被告林玥岑即林淑珍共同取得，
    依應有部分各2分之1保持分別共有；編號D，面積257.3平方
    公尺之土地，分歸被告林能賓單獨取得，合於被告林源堅、
    被告林思宏使用土地之現況，且分割後各土地地形均甚方正
    ，並均有道路可供進出，無形成袋地之虞，參以大多數共有
    人均表示同意此分割方案，堪認此分割方法合於分割前使用
    狀況及分割後各部分經濟效用，符合全體共有人利益，應為
    適當、公允之分割方法。爰就系爭土地分割方法諭知如主文
    第1 項所示。
　⒊至於被告林宜鍾固於111年5月6日言詞辯論期日翻異其詞改稱
    不願意分在附圖所示B部分位置等語，然而，被告林宜鍾於
    第一次開庭時對於其所分得位置及土地形狀均不反對，只稱
    希望臨路面寬4米以上（見本院卷第73頁），而本件經現場
    勘驗及地政人員測繪後，被告林宜鍾所分得之區塊，其臨東
    側巷子之面寬確實有4米以上，有本院公務電話記錄表在卷
    可憑（見本院卷第101頁），堪認已經符合被告林宜鍾之意
    願，被告林宜鍾雖然嗣後改稱要分在起訴狀附圖乙部分，並
    稱那是他的房子等語，然而，現場勘驗時，該房子為磚造瓦
    頂平房，甚為老舊，並無人居住於該房子內，且被告林宜鍾
    就其個人之主張，並未能提出符合全體共有人利益之分割方
    案，自難認為可採。
  ㈢本院審酌各共有人依上開分割方案分得之土地面積均按其等
    應有部分比例換算，並無增減，各共有人分得之土地均臨道
    路，價值應相差無幾，考量訴訟經濟，應無需令共有人再耗
    費數額非微之鑑價費用，透過囑託不動產估價師事務所估算
    各共有人分得土地之價值，復參酌兩造均未表明有需鑑價找
    補之必要；是以，本院認系爭土地分割方法如上，各共有人
    間應無互相金錢補償之必要，附此敘明。
  ㈣另按共有人自共有物分割之效力發生時起，取得分得部分之
    所有權。應有部分有抵押權或質權者，其權利不因共有物之
    分割而受影響。但有下列情形之一者，其權利移存於抵押人
    或出質人所分得之部分：一、權利人同意分割。二、權利人
    已參加共有物分割訴訟。三、權利人經共有人告知訴訟而未
    參加。民法第824條之1第1、2項定有明文。本件被告林源堅
    、被告林思宏於89年2月9日將其所有坐落系爭土地之應有部
    分設定抵押權予受告知人雲林縣莿桐鄉農會，有土地登記第
    三類謄本在卷可憑（見本院卷第19頁、第23頁），經本院對
    抵押權人雲林縣莿桐鄉農會告知訴訟，受告知訴訟人即抵押
    權人雲林縣莿桐鄉農會均未到庭參加訴訟，揆諸上揭規定，
    受告知訴訟人雲林縣莿桐鄉農會之抵押權移存於被告林源堅
    、被告林思宏分配取得之土地上，附此指明。
五、本件事證已臻明確，兩造其餘攻擊防禦方法及舉證，與本件
    判決結果並無影響，爰不逐一論述，附為敘明。
六、又因共有物分割、經界或其他性質上類似之事件涉訟，由敗
    訴當事人負擔訴訟費用顯失公平者，法院得酌量情形，命勝
    訴之當事人負擔其一部，民事訴訟法第80條之1 定有明文。
    分割共有物之訴，本質上屬無訟爭性之非訟事件，兩造本可
    互換地位。本件原告起訴雖於法有據，但被告之應訴實因訴
    訟性質所不得不然，本院認為訴訟費用由敗訴當事人負擔，
    顯失公平，而應由兩造依附表一所示應有部分之比例分擔，
    較為公允，爰諭知如主文第2項所示。
七、訴訟費用負擔之依據：民事訴訟法第80條之1、第85條第1 
    項但書。
中　　華　　民　　國　　111 　年　　6 　　月　　14　　日
                      民事第二庭 法  官　洪儀芳

以上正本係照原本作成。
如不服本判決，應於送達後20日內向本院提出上訴狀並表明上訴
理由，如於本判決宣示後送達前提起上訴者，應於判決送達後20
日內補提上訴理由書（須按他造人數附繕本）。
中　　華　　民　　國　　111 　年　　6 　　月　　14　　日
                                 書記官  林左茹


附表一
編號 共有人 498地號土地應有部分 499-2地號土地應有部分 訴訟費用分擔之比例 1 林能賓 20分之6 10分之1 80分之16 2 林宜鍾 20分之1 10分之1 80分之6 3 林明田 20分之3 40分之7 80分之13 4 林淑珍 （改名為：林玥岑） 20分之3 40分之7 80分之13 5 林源堅 40分之7 40分之9 80分之16 6 林思宏 40分之7 40分之9 80分之16